臺灣高等法院刑事判決　　　　　　　　　　　　九十二年度上更(一)字第六九九號
　　上　訴　人
　　即　被　告　甲○○
右列上訴人因誣告案件，不服臺灣板橋地方法院八十八年度訴字第一四八五號，中華
民國八十九年一月二十六日第一審判決（起訴案號：臺灣板橋地方法院檢察署八十八
年度偵續字第三○號）提起上訴，經判決後由最高法院發回更審，本院判決如左：
    主    文
上訴駁回。
    事    實
一、甲○○明知其所有坐落台北縣中和市○○街七巷八號一樓房屋及基地，於八十五
    年十一月十四日，經第一順位抵押權人台灣土地銀行聲請法院查封，為求能啟封
    並順利出售以清償欠款，曾於八十六年三月十四日（起訴書誤為十六日）出具授
    權書乙份授權代書李肇宗代為處理其所有前開台北縣民治街七巷八號一樓房屋，
    包括得代售、代簽買賣契約、負擔權利義務等一切權限，李肇宗於受甲○○授權
    後，即於八十六年三月二十四日代理甲○○，將上開房、地以新台幣（下同）五
    百六十萬元價格出售予第二順位抵押權人高省之媳婦即實際債權人乙○○○，已
    於同年四月十七日辦理所有權移轉登記與乙○○○之夫黃輝明，所得價金業已供
    清償第一順位抵押權人台灣土地銀行之貸款及抵償對乙○○○之欠款。詎甲○○
    竟意圖使乙○○○、黃輝明、李肇宗受刑事處分，於八十六年七月四日，故意虛
    構事實，誣指：「其因急需週轉，於八十六年三月初，將所有坐落於台北縣中和
    市○○街七巷八號一樓房屋及土地，委由代書李肇宗辦理『抵押借款』事宜，並
    將所有權狀交付，期間曾多次洽詢辦理情形，均未獲具體結果，至同年四月間，
    因另有花蓮土地欲辦理過戶事宜，將印鑑證明交與李肇宗，詎李肇宗竟勾串乙○
    ○○，持該權狀以黃輝明為委託人於同年三月二十日至永慶房屋公司，以一個月
    為期，委託代為仲介出售並於同年四月十七日，以買賣為由，將該房、地移轉登
    記為黃輝明所有，且於同日設定最高限額四百八十萬元抵押權予世華聯合商業銀
    行等。」等不實事實，向台灣板橋地方法院檢察署檢察官誣告李肇宗、黃輝明、
    乙○○○共同涉犯背信、偽造文書、使公務員登載不實等罪嫌。嗣經台灣板橋地
    方法院檢察署檢察官偵查後，認李肇宗、乙○○○、黃輝明之犯罪嫌疑均屬不足
    ，而以八十六年度偵字第一四四九九號處分書對乙○○○、黃輝明、李肇宗為不
    起訴處分，嗣甲○○不服該處分，再向台灣高等法院檢察署聲請再議，復經台灣
    高等法院檢察署檢察官以八十七年度議字第二九九號處分書駁回其再議之聲請確
    定在案。
二、案經被害人乙○○○訴請台灣板橋地方法院檢察署檢察官偵查起訴。
    理    由
一、上訴人即被告甲○○經傳雖未到庭，惟據其以前陳述矢口否認有何誣告犯行，辯
    稱：伊當時確係委託李肇宗將台北縣中和市○○街七巷八號一樓房屋及土地過戶
    給另一債權人李黃冰，用以清償積欠李黃冰之款項，並未委託李肇宗將該房、地
    出售予乙○○○，且伊積欠乙○○○之債務，已以花蓮縣二筆土地移轉予乙○○
    ○供清償欠款之用，與乙○○○間之債務業已清償，而乙○○○事後仍拒不塗銷
    該第二順位抵押權設定登記，該房屋係李肇宗與乙○○○、黃輝明串通違背伊授
    權登記為黃輝明所有，伊向檢察官提出告訴指稱李肇宗、乙○○○、黃輝明共同
    涉犯背信、偽造文書、使公務員登載不實均屬事實，並未誣告等語。
二、經查：
  (一)、右揭事實，業據告訴人乙○○○於偵、審中指訴綦詳，核與證人李肇宗供證情
      節相合，徵之卷存被告所書並自承內容真正之授權書所載：「立授權書人甲○
      ○，茲本人全權授權李肇宗先生代為處理中和市○○街七巷八號一樓房屋，包
      括代售、代簽買賣契約、負擔權利義務等一切權限」等語觀之，可見被告於八
      十六年三月十四日書具該授權書予李肇宗時，係概括授權李肇宗得將被告所有
      前開房屋為代售、代簽買賣契約或負擔權利義務等行為甚明，其授權範圍當然
      包括得將系爭房屋買賣移轉登記予黃輝明，是被告辯稱其未授權李肇宗出售該
      房、地乙節，殊無可取。
  (二)、被告與乙○○○間自八十年十二月九日起即有借貸往來，被告先後於八十年十
      二月九日、八十年月十二日、八十一年三月十六日、八十一年五月十三日、八
      十一年九月五日、八十一年十月十九日、八十二年五月一日、八十二年五月三
      日、八十三年一月二十五日、八十三年二月二十三日、八十四年一月十日向乙
      ○○○借款十萬元、十萬元、三十五萬元、二百萬元、十萬元、八十五萬元、
      七十萬元、四十一萬八千六百元、十萬元、六萬元、十萬元，復於八十二年四
      月二十四日、八十二年四月二十六日各退票七十萬元及六十一萬八千六百元，
      共計借款及退票之總金額為六百十九萬七千二百元（另一百八十萬元係具名由
      蔡光治所借應予剔除），有乙○○○提出之借款明細乙份、被告具名之借據九
      紙、支票及退票理由單影本二紙（業經本院前審核對原本無誤後發還）在卷可
      稽（見本院上訴卷第七十七頁至八十三頁），被告雖辯稱其積欠乙○○○之前
      開借款，已於八十三年八月十二日，以所有坐落花蓮縣新城鄉○○段八十二地
      號土地及花蓮縣壽豐鄉○○段一五六─三地號土地轉讓予乙○○○供清償前開
      借款完畢，已不再積欠乙○○○任何款項云云，並提出債權讓與契約書二份在
      卷可稽（見原審卷第八十八頁至第九十八頁），然依被告提出該二份債權讓與
      契約書所載，被告係以該二筆土地及對案外人謝進兄之債權，各計價一百六十
      九萬及二百七十萬元讓與乙○○○供為清償積欠之借款之用，其供抵償借款之
      總額共為四百三十九萬元，與被害人乙○○○所提出由被告具名之借據總額六
      百十九萬七千二百元，其間尚有一百八十萬七千二百元之差額未獲清償，況依
      被害人乙○○○所供，其所提出之前開借據所載之借款，係被告以前開二筆土
      地及被告對謝進兄之債權清償後，尚積欠其債務之總額，如加計被告以該二筆
      土地及債權供抵償之借款總額應達一千餘萬元之鉅（見本院上訴卷第三十一頁
      ），復參諸該二份債權讓與契約書內第四條約定均載明該一百六十九萬元及一
      百七十萬元均在抵充被告向乙○○○之部分借款，該抵充之二筆款項，應自被
      告向乙○○○借款債務中扣除等語觀之，顯見被告以其所有坐落花蓮縣新城鄉
      ○○段八十二地號土地及花蓮縣壽豐鄉○○段一五六─三地號土地及對謝進兄
      之債權轉讓予乙○○○，僅供其部分債務之清償而已，被告所辯其債務業已清
      償云云，殊屬無據，且被告果真已以其所有坐落花蓮縣新城鄉○○段八十二地
      號土地及花蓮縣壽豐鄉○○段一五六─三地號土地及對謝進兄之債權轉讓予乙
      ○○○供其債務清償完畢，然為何迄未向乙○○○取回前開借據，並同時塗銷
      前開第二順位之最高限額二百四十萬元之抵押權設定登記，俾免日後雙方對該
      債權之有無發生爭執？再徵諸乙○○○所提出之借據所示，被告於簽訂該債權
      讓與契約書後之八十四年一月十日，猶再向乙○○○借款十萬元，亦有借據影
      本乙紙在卷可按，益徵被害人乙○○○所稱前開借據及支票、退票理由單上所
      載之債權，尚未獲被告完全清償云云，洵屬可信。
  (三)、被告向台灣板橋地方法院檢察署檢察官告訴李肇宗、乙○○○、黃輝明共同背
      信、偽造文書、使公務登載不實時所具之告訴狀，係指訴被告李肇宗違背其委
      託「辦理抵押借款」事宜，而與乙○○○、黃輝明串通將其前開房地移轉登記
      為黃輝明所有，有被告當時所具之告訴狀乙份附於台灣板橋地方法院檢察署八
      十六年度偵字第一四四九九號偵查卷可稽（見該卷第一頁至第二頁），嗣於本
      案偵、審中則改供委任李肇宗將該房、地移轉登記予李黃冰等語（見偵字第一
      四二四二號偵查卷第十七頁反面、原審卷第十二頁反面），前後所供不一，已
      有可議。且被告在書具前開授權書授權李肇宗代理其處理所有坐落台北縣中和
      市○○街七巷八號一樓房屋之代售、代簽買賣契約、負擔權利義務事宜時，前
      開房屋業已遭第一順位抵押權人即台灣土地銀行向原審法院聲請拍賣抵押物，
      並經原審法院民事執行處於八十五年十一月十一日以八五民執土字第一一二八
      三函囑託地政事務所依法為查封登記在案，直至八十六年四月十七日始經註銷
      查封登記，有土地登記謄本乙份在卷可按，被告自不可能於八十六年三月十四
      日即書具授權書委託李肇宗代其辦理「抵押借款」或將該房、地移轉登記予李
      黃冰供其債務之清償。又該房、地嗣後所以經第一順位抵押權人之台灣土地銀
      行同意撤銷查封登記，係因李肇宗經被告授權代售、代簽買賣契約、負擔權利
      義務後，即取得乙○○○之同意，以五百六十萬元之價格受讓該房、地，同時
      徵得台灣土地銀行同意先由乙○○○交付部分價款予李肇宗，供清償被告對台
      灣土地銀行之部分欠款，即先行啟封，俾乙○○○先行將該房地登記為黃輝明
      所有後，再向世華銀行辦理最高限額四百八十萬元抵押貸款取得後續資金，供
      清償被告對台灣土地銀行及乙○○○（以高省為抵押權人登記）之全部欠款，
      俾免該房、地經法院拍賣降低價格，致無法全部清償被告對台灣土地銀行及乙
      ○○○之全部借款等情，亦經李肇宗、乙○○○供明在卷，並有土地登記謄本
      及建築改良物登記謄本各乙份在卷可憑，此較符常情，亦合乎該授權書所載，
      自足以信實。
  (四)、證人李黃冰於原審證稱：「（你有無向被告買中和市的房子？）有的，有簽契
      約，李定遠是我兒子，被告欠我九百萬元，所以拿這間房子抵債，大約在八十
      五年左右，當時是我兒子去簽約的。．．．被告當場先把權狀拿給我，後來李
      代書（即李肇宗）才來向我要權狀，說要辦過戶．．．」、「（你當初是否願
      支付被告所欠銀行利息？）他（即被告）當時是說有欠銀行二百萬的貸款，請
      我們先付，．．．當時是我兒子與被告核算的，我兒子說算起來我們還有錢可
      拿．．．。」等語（見原審卷第二十九頁、第三十一頁），證人即李黃冰之子
      李定遠於原審亦証稱：「（（提示卷內動產買賣契約書）是否你簽的？）是的
      ，那是被告欠我母親李黃冰一千四百多萬元，我去找被告解決，被告就說要用
      這間房子過戶給我們，．．．當時是說要抵七百萬，當場我簽了那份買賣契約
      書，當時沒有代書在場，簽完後並未去辦過戶，因為後來才知道房子有設定抵
      押，．．．。」、「．．．簽完約後，李肇宗曾到我家，向我們講這間房子已
      經設定抵押，若拿去賣要先還抵押權人，剩下才能給我們，但可能所剩餘無幾
      ，所以我們沒拿到錢。」、「．．．因為當時被告說房子有抵押二百萬元，房
      子值七百萬元，我認為房子賣掉還抵押、扣稅金後，還有剩餘。」、「因為李
      肇宗與被告都是在一起的，他當時是說房子賣掉還清抵押債務，剩下的給我們
      ，因為我、我母親都不懂這些，所以就照他們所說的去做，．．．」、「甲○
      ○他有辦法幫我們把房子賣掉，賣得的錢再還給我們，當初簽訂契約的目的也
      是要把房子賣掉。我們當初簽約的目的是要被告還錢，並非真的要辦過戶手續
      。」等語（見原審卷第一一三頁反面至第一一五頁、第一二八頁），被告於原
      審亦自承：「我原來是要幫他們（指李黃冰、李定遠）賣房子，把賣掉的錢還
      貸款，剩餘的還李黃冰，所以雙方才簽訂轉讓契約書，把權狀交給李黃冰是給
      她一個保障，不然我把房子賣掉，他們也不知道。」等語（見原審卷第一二八
      頁），顯見被告當時與李黃冰、李定遠母子簽訂房地買賣約書之目的，係在給
      予李黃冰母子保障，俾便日後將該房、地出售取得價款先行清償對抵押權人之
      借款後，再將餘額供清償李黃冰之借款，並非要將房地移轉登記予李黃冰。又
      徵諸被告與李黃冰之子李定遠所簽訂房地買賣契約時間係在八十五年七月十三
      日（見偵字第一四二四二號卷第四十四頁賣賣契約書），當時台灣土地銀行尚
      未對該房、地聲請法院拍賣抵押物，至八十五年十一月十一日該房地經原審民
      事執行處囑託地政事務所為查封登記後，因已無法如被告與李黃冰母子約定之
      預期出售，俾取得價款清償其欠款，故被告始於八十六年三月十四日書具授權
      書授權李肇宗代售上開房地，再由李肇宗徵得債權人乙○○○之同意價購，始
      能啟封並清償被告對台灣土地銀行及乙○○○之欠款，洵灼然明甚。
  (五)、被告所有該房地上所設定之第一順位及第二順位最高限額抵押權各為台灣土地
      銀行銀行三百萬元、高省二百四十萬元，有土地及建築物登記簿謄本在卷可稽
      ，顯較被告當時向李黃冰母子所稱之二百萬元為鉅，而房地既已有該高額之抵
      押權存在，拍賣或出售所得價款於清償抵押權人之債權，自然所剩無幾，李黃
      冰之債權因而無法獲償乃屬當然之結果，且依証人李黃冰、李定遠前開所供其
      等所以先前同意被告以該房地折價七百萬元供抵償其債權，係當時尚不知該房
      、地上已設定有高額之第一順位及第二順位抵押權之故，自難因李黃冰母子在
      該不知情下所為同意被告以該房、地抵償其債權，即謂被告出具授權書係在委
      託李肇宗辦理該房地移轉登記為李黃冰所有。至證人即系爭房屋承租戶鴻好公
      司負責人王英敏雖曾稱：「（是否知悉林委託李肇宗處理你承租之房子乙事？
      是否見林出具授權書予李肇宗？）我不清楚。我只知乙○○○專借錢給人賺利
      息，林有向其借錢，但後來我有聽林講過已處理好了，好像乙○○○後來還欠
      林錢。我知林以名下在花蓮的一土地登記予乙○○○抵債。」、「（是否知道
      林出具授權書予李肇宗將承租之房子所有權移轉予李黃冰抵債？）我只知林將
      房子所有權移轉予蘆州之老太太，是抵債或保證我就不清楚了。我沒有看過授
      權書。」（見上訴卷第一三七頁），既係聽聞被告所述，自屬傳聞證據，無證
      據能力，且其不知有授權書，當不知內情，所為證言即無足為有利被告之證據
      。
  (六)、被告於八十六年三月十四日，出具該授權書予李肇宗授權其得將前開房地為代
      售、代簽買賣契約、負擔權利義務等行為，其所為出具該授權書予李肇宗之事
      實，係被告親身所經歷，自當知之甚稔而誤認或懷疑之虞，被告明知該事實，
      竟於八十六年七月四日故意虛構事實，誣指：「其因急需週轉，於八十六年三
      月初，將所有坐落於台北縣中和市○○街七巷八號一樓房屋及土地，委由代書
      李肇宗辦理『抵押借款』事宜，並將所有權狀交付，期間曾多次洽詢辦理情形
      ，均未獲具體結果，至同年四月間，因另有花蓮土地欲辦理過戶事宜，將印鑑
      證明交與李肇宗，詎李肇宗竟勾串乙○○○，持該權狀以黃輝明為委託人於同
      年三月二十日至永慶房屋公司，以一個月為期，委託代為仲介出售並於同年四
      月十七日，以買賣為由，將該房、地移轉登記為黃輝明所有，且於同日設定最
      高限額四百八十萬元抵押權予世華聯合商業銀行等。」等不實事實，向台灣板
      橋地方法院檢察署檢察官誣告李肇宗、黃輝明、乙○○○共同涉犯背信、偽造
      文書、使公務員登載不實等罪嫌，嗣經台灣板橋地方法院檢察署檢察官偵查後
      ，認李肇宗、乙○○○、黃輝明之犯罪嫌疑均屬不足，以八十六年度偵字第一
      四四九九號處分書對乙○○○、黃輝明、李肇宗為不起訴處分，嗣甲○○不服
      該處分，復向台灣高等法院檢察署聲請再議，再經台灣高等法院檢察署檢察官
      以八十七年度議字第二九九號處分書駁回其再議之聲請確定在案，有被告出具
      之授權書、告訴狀、台灣板橋地方法院檢察署八十六年度偵字第一四四九九號
      背信等案卷影本、台灣板橋地方法院檢察署八十六年度偵字第一四四九九號不
      起訴處分書、台灣高等法院檢察署八十七年議字第二九九號處分書各乙份在卷
      可稽，足徵被告確有誣告李肇宗、乙○○○、黃輝明之犯罪故意及行為無疑。
　綜上，被告所辯均係事後卸責之詞，不足採信，本件事証明確，被告犯行洵堪認定
  ，應依法論科。
三、按刑法上之誣告罪，本不限於所告事實權全屬虛偽時，始能成立，倘所告事實之
    一部分係出於故意虛構，仍不得謂非誣告罪（最高法院二十年上字第六六二號判
    例參照），本件被告甲○○明知已授權李肇宗全權處理上開房地之出售事宜，竟
    意圖使李肇宗、乙○○○、黃輝明受刑事處分，而虛構其係授權李肇宗代辦「抵
    押借款」，李肇宗竟勾串乙○○○、黃輝明，以「買賣」為由將上開房地移轉登
    記於黃輝明名下等事實，向該管公務員誣告，核被告所為，係犯刑法第一百六十
    九條第一項之意圖他人受刑事處分，向該管公務員誣告罪。被告雖以一狀誣告李
    肇宗、乙○○○、黃輝明三人，然刑法誣告罪所侵害之法益為國家法益，個人並
    非該罪之直接受害人，被告以一狀誣告數人，仍僅成立一個誣告罪，併此敘明。
    原審審酌被告品行、智識程度、犯罪之動機、向檢察機關誣告他人犯罪，影響國
    家刑事偵查權之行使及被誣告人之權益，及其犯罪後態度等一切情狀，依刑法第
    一百六十九條第一項，量處被告有期徒刑四月，認事用法，核無不合，被告上訴
    否認犯罪，應認無理由，予以駁回。
四、被告經合法傳喚，無正當理由不到庭，爰不待其陳述逕行判決。
據上論斷，應依刑事訴訟法第三百六十八條、第三百七十一條，判決如主文。
本案經檢察官陳維練到庭執行職務。
中    華    民    國     九十三     年        四      月      十 五   日
                                  臺灣高等法院刑事第一庭
                                      審判長法  官  李　相　助
                                            法  官  黃　聰　明
                                            法  官  楊　貴　雄
右正本證明與原本無異。
如不服本判決，應於收受送達後十日內向本院提出上訴書狀，其未敘述上訴之理由者
並得於提起上訴後十日內向本院補提理由書（均須按他造當事人之人數附繕本）。
                                          　書記官  林　淑　貞
中　　　華　　　民　　　國　　九十三　　年　　　四　　　月　　 十九 　　日
附錄：本案論罪科刑法條全文
刑法第一百六十九條：
意圖他人受刑事或懲戒處分，向該管公務員誣告者、處七年以下有期徒刑。
意圖他人受刑事或懲戒處分，而偽造、變造證據，或使用偽造、變造之證據者，亦同
。
